ACORDAO-COMPLETO-2555353

ACÓRDÃO 7000/2022 ATA 39/2022 - SEGUNDA CÂMARA

VISTOS, relatados e discutidos estes autos, que tratam de ato de pensão militar instituída por Aldo Araujo Vilela em favor de Catharina dos Santos Vilela,
ACORDAM os Ministros do Tribunal de Contas da União, reunidos em sessão de Segunda Câmara, diante das razões expostas pelo Relator, com fundamento nos arts. 71, inciso III, da Constituição Federal e 1º, inciso V, 39, inciso II, e 45 da Lei 8.443, de 16 de julho de 1992, em:
9.1. considerar ilegal o ato de pensão militar instituída por Aldo Araujo Vilela, emitido pelo Comando do Exército em favor de Catharina dos Santos Vilela, negando-lhe o correspondente registro;
9.2. dispensar o ressarcimento das quantias indevidamente recebidas de boa-fé, consoante o enunciado 106 da Súmula de Jurisprudência deste Tribunal;
9.3. determinar ao Comando do Exército que:
9.3.1. promova o recálculo do valor atualmente pago a título de reforma/pensão militar com base no posto/graduação incorreto, no prazo 15 (quinze) dias, contados a partir da ciência desta deliberação, sob pena de responsabilidade solidária da autoridade administrativa omissa, consoante disposto nos arts. 71, inciso IX, da Constituição Federal e 262 do Regimento Interno desta Corte;
9.3.2. dê ciência à beneficiária Catharina dos Santos Vilela sobre o direito a opção entre os cargos/proventos acumulados ilegalmente com a pensão militar/reforma para que tal situação se enquadre no que prescreve o art. 29 da Lei 3.765/1960, encaminhando a este Tribunal, no prazo de 30 (trinta) dias, comprovante da referida ciência
9.3.3. dê ciência desta deliberação à interessada, alertando-a de que o efeito suspensivo proveniente da interposição de eventuais recursos, caso não providos, não a exime da devolução dos valores indevidamente percebidos após a notificação;
9.3.4. envie a esta Corte de Contas, no prazo de 30 (trinta) dias, por cópia, comprovante de que a interessada teve ciência desta deliberação;
9.4. esclarecer ao órgão jurisdicionado, com supedâneo no art. 262, § 2º, do Regimento Interno, que a concessão considerada ilegal poderá prosperar mediante a emissão e o encaminhamento a este Tribunal de novo ato concessório, escoimado da irregularidade apontada nestes autos;
9.5. dar ciência desta deliberação ao órgão de origem e à interessada.

Análise de atos de concessão de pensão militar.

Segunda Câmara

Comando do Exército.

3. Interessados/Responsáveis:
3.1. Interessado: Catharina dos Santos Vilela (XXX.213.567-XX).

13.1. Ministros presentes: Bruno Dantas (Presidente), Augusto Nardes (Relator) e Antonio Anastasia.
13.2. Ministro-Substituto presente: Marcos Bemquerer Costa.

AUGUSTO NARDES

Adoto como parte integrante deste relatório a instrução transcrita a seguir, elaborada no âmbito da Secretaria de Fiscalização de Integridade de Atos e Pagamentos de Pessoal e de Benefícios Sociais (Sefip) , cujo encaminhamento teve a anuência do dirigente daquela unidade técnica e do Ministério Público junto ao TCU (peças 5 a 7) : 
"INTRODUÇÃO
1. Trata-se de ato de pensão militar, submetido, para fins de registro, à apreciação do Tribunal de Contas da União (TCU) , de acordo com o art. 71, inciso III, da Constituição Federal.  O ato foi cadastrado e disponibilizado ao TCU por intermédio do Sistema e-Pessoal, na forma do art. 2º e 4º da Instrução Normativa TCU 78/2018.
2. O ato desse processo pertence às seguintes unidades:
2.1. Unidade emissora: COMANDO DO EXÉRCITO.
2.2. Unidade cadastradora:  DIRETORIA DE INATIVOS E PENSIONISTAS.
2.3. Subunidade cadastradora: SUC1.2 - 1ª Região Militar.
EXAME TÉCNICO
Procedimentos aplicados
3. Os procedimentos para exame, apreciação e registro de atos de pessoal encontram-se estabelecidos na Instrução Normativa TCU 78/2018 e na Resolução TCU 206/2007. Essas normas dispõem que os atos de pessoal disponibilizados por meio do e-Pessoal devem ser submetidos previamente a críticas automatizadas, com base em parâmetros predefinidos.
4. As críticas das informações cadastradas na etapa de coleta do ato foram elaboradas e validadas levando-se em conta as peculiaridades de cada ato. Os itens verificados nessa etapa são inerentes a dados cadastrais, fundamentos legais, mapa de tempo, ficha financeira, assim como eventuais ocorrências de acumulação. Trata-se de verificações abrangentes, minuciosas e precisas e sem a necessidade de ação humana e, portanto, menos suscetível a falhas. As críticas aplicadas estão discriminadas no sistema, no Menu e-Pessoal, opção 'Crítica', que podem ser acessadas mediante concessão de perfil específico a servidores do TCU responsáveis pela análise.
5. Além das críticas automatizadas, há verificação humana adicional no caso de haver alertas do sistema ou informações não formatadas, como esclarecimentos do gestor ou do controle interno.  
6. As críticas também consideram os registros do Sistema Integrado de Administração de Recursos Humanos (Siape) . O Siape disponibiliza informações atualizadas sobre as parcelas que integram os proventos, diferentemente, portanto, do e-Pessoal, que informa as parcelas no momento do registro do ato. 
7. Essa confrontação com o Siape fornece uma visão atual e verdadeira da situação, o que permite descaracterizar irregularidades e inconsistências que, embora constantes do e-Pessoal, já foram corrigidas.
8. As verificações detectadas no ato encontram-se discriminadas na aba de pendências do ato no sistema e-Pessoal, bem como no espelho do ato contemplado por esta instrução.
Exame das Constatações
9. Ato: 21329/2019 - Inicial - Interessado (a) : ALDO ARAUJO VILELA - CPF: XXX.975.747-XX
9.1. Beneficiário: CATHARINA DOS SANTOS VILELA - CPF: XXX.213.567-XX - Cônjuge
9.2. Parecer do Controle Interno: considerar o ato Legal.
9.3. Constatações e análises: 
9.3.1. Posto/Graduação de referência para cálculo dos proventos de reforma, que repercute sobre a pensão militar, não correspondente a até 01 (um) grau hierárquico imediatos/superiores ao último posto/graduação na ativa, vide Acórdão 2225/2019-TCU-Plenário.
a. Justificativa do Gestor de Pessoal: O Instituidor faleceu na inatividade na graduação de 1º Sargento. Percebia proventos no posto de 2º Tenente, conforme a Ficha de Controle nº 283/2000, de 17 MAIO 00, da DIP (Proventos do Posto Superior, a partir de 9 DEZ 09) . Gestor anexou os seguintes documentos: FICHA DE CONTROLE Nº 283/2000-Documento oficial,.
b. Análise do Controle Interno: Justificativa do gestor esclarece pendência
c. Análise da Equipe Técnica: Ilegal
Pela leitura dos atos de concessão de reforma e pensão, verifica-se que o militar era 1º Sargento na ativa e foi inicialmente reformado, em 08/05/1988, por limite de idade com proventos de Subtenente, por ter mais de 30 anos de serviço.
Posteriormente foi alterada a reforma majorando os proventos do militar ao posto de 2º Tenente, a contar de 09/12/1999, com base na incapacidade descrita nos artigos 108 e 110 da Lei 6.880/80. Essa melhoria da pensão contraria o próprio caput do artigo 110 da mesma Lei 6.880/80, já que o dispositivo estabelece que somente militares da ativa ou da reserva remunerada podem receber esse benefício:
'Art. 110. O militar da ativa ou da reserva remunerada, julgado incapaz definitivamente por um dos motivos constantes dos incisos I e II do art. 108, será reformado com a remuneração calculada com base no soldo correspondente ao grau hierárquico imediato ao que possuir ou que possuía na ativa, respectivamente. '
Ressalte-se que esse assunto foi tratado no Acórdão 2225/2019-TCU-Plenário, ratificando a irregularidade desse caso concreto, uma vez que o militar já era reformado.
No que se refere à contribuição para fins de pensão militar prevista no artigo 6º da Lei 3.765/60, esta Unidade Técnica entende que a base de cálculo da pensão militar em estudo deve ser um posto/graduação acima do que o instituidor recebia a título de reserva/reforma, ou seja, o posto de 2º Tenente, vide texto de jurisprudência anexo à instrução (cod.110495) , entendimento pacificado nesta Corte de Contas até o proferimento do Acórdão 15205/2021-TCU-Primeira Câmara, no qual só é possível ao militar contribuir para pensão e gerar benefício calculado com base em 1 (um) ou 2 (dois) postos/graduações acima daquele que possuía na ativa, situação que conforme texto anexado torna o art. 6º da Lei 3.765/60 sem efeito.
Pelo exposto, propõe-se apreciar o ato pela ILEGALIDADE, para emissão de novo ato e reajuste dos proventos da pensão militar ao posto/graduação de 2º Tenente.
Cabe ressaltar que, no que se refere à acumulação de cargos/proventos públicos, verificou-se no sistema 'Indícios' que há indício relacionado à acumulação ilegal de benefícios pela Sra. CATHARINA DOS SANTOS VILELA. Esse ponto será analisado em tópico separado.
9.3.2. Indício encontrado para o beneficiário CATHARINA DOS SANTOS VILELA de CPF XXX.213.567-XX - tipo de indício: Acumulação ilegal de pensão militar com mais de um benefício ou vencimento (permitida a acumulação com apenas um outro benefício ou vencimento) , situação: ENCAMINHADO PARA ESCLARECIMENTO.
a. Justificativa do Gestor de Pessoal: Não há. Verificação efetuada no âmbito do TCU.
b. Análise do Controle Interno:  Não há. Verificação efetuada no âmbito do TCU.
c. Análise da Equipe Técnica: Ilegal
Acúmulo ilegal de pensão militar com outros benefícios previdenciários: INSS/RGPS, TIPO: APOSENTADORIA INVALIDEZ PREVIDENCIARIA, NO. IDENTIFICAÇÃO: 1002937563 (BD_BENEFICIOS) ; INSS/RGPS, TIPO: PENSAO POR MORTE PREVIDENCIARIA, NO. IDENTIFICAÇÃO: 1905033750 (BD_BENEFICIOS) ; MINISTÉRIO DA DEFESA/COMANDO DO EXÉRCITO (VINCULADOR) , TIPO: pensão militar, NO. IDENTIFICAÇÃO: 983356326 (EXTRASIAPE) ;
No que se refere à acumulação de cargos/proventos públicos, verificou-se pelo sistema 'Indícios' que a beneficiária acumula além da pensão militar, aposentadoria pelo INSS e pensão por morte paga pelo INSS (ver anexos) . A situação está em desacordo com o art. 29 de Lei 3765/60 abaixo:
'Art. 29. É permitida a acumulação:
I - de uma pensão militar com proventos de disponibilidade, reforma, vencimentos ou aposentadoria;
II - de uma pensão militar com a de outro regime, observado o disposto no art. 37, inciso XI, da Constituição Federal. '
Dessa forma, pela acumulação ilegal da Sra. CATHARINA DOS SANTOS VILELA, entende-se que a presente concessão deve receber a chancela pela ILEGALIDADE e ter seu registro negado e ser apresentado o direito à opção a beneficiária.
9.4. O quadro resumo de ocorrências e, quando for o caso, o detalhamento da norma legal e da jurisprudência para as inconsistências acima elencadas encontra-se no anexo II dessa instrução. 
CONCLUSÃO
10. A abrangência e a profundidade das verificações levadas a efeito fundamentam convicção de que o ato 21329/2019 pode ser apreciado pela ilegalidade, em razão das irregularidades apontadas no item Exame das Constatações desta instrução, que representam afronta à legislação e à jurisprudência de referência
PROPOSTA DE ENCAMINHAMENTO
11. Ante o exposto, com fundamento no art. 71, inciso III, da Constituição Federal, no art. 1º, inciso V, e art. 39, incisos I e II, da Lei 8.443/1992, no art. 260 do Regimento Interno do Tribunal de Contas da União, propõe-se: 
11.1. Considerar ILEGAL e recusar registro do ato de Pensão militar 21329/2019 - Inicial de ALDO ARAUJO VILELA do quadro de pessoal do órgão/entidade COMANDO DO EXÉRCITO, com base nos arts. 71, inciso III, da Constituição Federal, 1º, inciso V, e 39, inciso II, da Lei 8.443/1992 e 260, § 1º, do Regimento Interno.
11.2. Com fulcro no art. 262, caput, do Regimento Interno deste Tribunal, determinar ao órgão/entidade COMANDO DO EXÉRCITO que: 
11.2.1. dispense a devolução dos valores indevidamente recebidos de boa-fé até a data da ciência do órgão/entidade COMANDO DO EXÉRCITO, do acórdão que vier a ser proferido, com base no Enunciado 106 da Súmula da Jurisprudência do TCU.
11.2.2. informe o teor do acórdão que vier a ser prolatado, encaminhando ao TCU, no prazo de trinta dias, comprovante da data de ciência pelo (a) interessado (a) , nos termos do art. 4º, § 3º, da Resolução TCU 170/2004.
11.2.3. apresente ao beneficiário o direito a opção entre os cargos/proventos acumulados ilegalmente com a pensão militar/reforma para tal situação se enquadre no que prescreve o art. 29 de Lei nº 3765/60.
11.2.4. dê ciência, no prazo de quinze dias, contados da notificação, do inteiro teor desta deliberação (a) o interessado (a) , alertando-o (a) de que o efeito suspensivo proveniente da interposição de eventuais recursos junto ao TCU não o (a) exime da devolução dos valores percebidos indevidamente, caso o recurso não seja provido.
11.2.5. promova o recálculo do valor atualmente pago a título de reforma/pensão militar com base no posto/graduação incorreto, no prazo 15 (quinze) dias, contados a partir da ciência desta deliberação, sujeitando-se a autoridade administrativa omissa à responsabilidade solidária, em face de manifesta ilegalidade.
11.2.6. emita novo ato, livre da irregularidade ora apontada, em substituição ao ato de Pensão militar de ALDO ARAUJO VILELA, submetendo-o à nova apreciação por este Tribunal, na forma do artigo 260, caput, também do Regimento.
 (...) 
Anexo II
Detalhamento da norma legal e da jurisprudência
DA ACUMULAÇÃO DE PENSÃO MILITAR COM CARGO/PROVENTOS PÚBLICOS
A acumulação de pensão militar com cargos/proventos que tenham como fonte de recursos os cofres públicos, sejam eles municipais, estaduais ou federais, é possível desde que obedecidas algumas premissas. 
É oportuno traçar um breve histórico sobre a evolução da legislação que versa sobre o tema no tempo. 
HISTÓRICO
O marco inicial de tal assunto é a Lei 3.765, de 04 de maio de 1960, que dispõe sobre as Pensões Militares e, em sua redação original, versou da seguinte forma:
Art 29. É permitida a acumulação:
a) de duas pensões militares;
b) de uma pensão militar com proventos de disponibilidade, reforma, vencimentos, aposentadoria ou pensão proveniente de um único cargo civil.
A redação supracitada vigorou até a chegada da Medida Provisória 2215, de 31 de agosto de 2001, que deu a seguinte redação ao texto:
Art. 29.  É permitida a acumulação:
I - de uma pensão militar com proventos de disponibilidade, reforma, vencimentos ou aposentadoria;         
 II - de uma pensão militar com a de outro regime, observado o disposto no art. 37, inciso XI, da Constituição Federal.     
Assim, a norma que norteia a possibilidade de acumulação de proventos de pensão militar com outros vínculos públicos é a lei 3.765/1960, sendo esta situação diferente do tratamento dispensado à pensão especial de ex-combatente que é regida por outros normativos e de forma diferente. 
ANÁLISE DAS POSSIBILIDADE E PROIBIÇÕES DE ACUMULAÇÃO
Frente à alteração na redação da lei 3.765/1960 pela MP 2215/2001, é importante ressaltar alguns pontos:
a) A lei 3.765/1960, nas duas situações retro citadas, é clara quanto ao limite de vínculos, uma vez que em qualquer dos dois casos, somente é possível dois vínculos, quais sejam: a) na redação original: duas pensões militares ou uma pensão militar com uma reforma, um cargo público, uma aposentadoria ou uma pensão civil, sendo este últimos de qualquer esfera da federação; b) na nova redação: uma pensão militar com um vínculo de disponibilidade, uma reforma, um vencimento (cargo) , uma aposentadoria ou uma pensão civil, observado o teto remuneratório constitucional (sobre a incidência do teto, vide Acórdão 8721/2017-TCU-Segunda Câmara, de relatoria do Ministro Marcos Bemquerer) . Nas situações elencadas, verifica-se que a existência da pensão militar entre os cargos/proventos acumulados é fator limitador ao número de vínculos, sendo seu limite nestes casos de dois vínculos públicos.
b) É importante relembrar ainda que a legislação que dá direito ao beneficiário à aludida pensão militar é a vigente à época do óbito do instituidor, conforme jurisprudência pacificada por esta Corte e pelo Poder Judiciário, vide Acórdão 7043/2013-TCU-Primeira Câmara, de relatoria do Ministro José Mucio Monteiro e 5018/2010-TCU-1ª Câmara, de relatoria do Ministro Walton Alencar Rodrigues. Dessa forma, verifica-se que para aplicação da redação original ou de sua forma alterada pela MP 2215/01, o que rege a forma que ocorre a acumulação é a legislação vigente no momento do óbito do instituidor, se tal fato ocorreu antes da MP 2215/2001, usa-se a legislação na forma original, ocorrendo a morte após a vigência da retro citada Medida Provisória, emprega-se a nova redação que impede a acumulação de duas pensões militares. Assim, o uso da data da morte de algum beneficiário (com por exemplo a viúva) que dá direito a reversão da pensão a outros interessados como marco temporal para uso da norma vigente é incorreto, devendo ser sempre utilizada a legislação vigente à época da morte do instituidor. No tocante a este ponto, é oportuno ressaltar que o artigo 31 de MP 2215/01 garantiu a manutenção dos antigos direitos dos beneficiários, in verbis:
Art. 31. Fica assegurada aos atuais militares, mediante contribuição específica de um vírgula cinco por cento das parcelas constantes do art. 10 desta Medida Provisória, a manutenção dos benefícios previstos na Lei no 3.765, de 1960, até 29 de dezembro de 2000.
§ 2o Os beneficiários diretos ou por futura reversão das pensionistas são também destinatários da manutenção dos benefícios previstos na Lei no 3.765, de 1960, até 29 de dezembro de 2000.
c) No que se refere a possibilidade de acumulação de pensão militar com vencimentos de outros dois cargos públicos acumuláveis nos termos da CF/1988, a jurisprudência desta corte é no sentido de que é ilegal tal acumulação, vide Acórdão 5042/2020-TCU-Primeira Câmara, de relatoria do Ministro Vital do Rêgo e Acórdão 3967/2019-TCU-Primeira Câmara, de relatoria do Ministro Marcos Bemquerer, lembrando que neste caso teríamos três vínculos. 
d) É oportuno ressaltar ainda que o Cargo em Comissão (demissíveis ad nutum) ocupado por beneficiário não caracteriza vínculo para fins de acumulação, bem como cargo em alguma das entidades do Sistema 'S', Acórdão 2027/2010-TCU-Segunda Câmara, de relatoria do Ministro André de Carvalho, e 3044/2009-TCU- Plenário, de relatoria do Ministro Benjamin Zymler.
e) O recebimento de benefício 'Amparo Social ao Idoso' também conhecido como benefício de prestação continuada (BPC) , previsto na Lei 8.742/1993, juntamente com a pensão militar, incialmente, não tem o condão de tornar o ato de pensão militar ilegal, uma vez que entende-se que o que deve ser revisto pelo INSS é a legalidade da continuidade do pagamento de tal benefício (BPC) , vide Acórdão 4808/2021-TCU-Primeira Câmara, de relatoria do Ministro Weder de Oliveira:
Sumário
PENSÃO MILITAR. NÃO INCIDÊNCIA DOS IMPEDIMENTOS DE ACUMULAÇÃO PREVISTOS NA LEI 3.765/1960. LEGALIDADE DA PENSÃO. PERCEPÇÃO ACUMULADA DE AMPARO SOCIAL AO IDOSO PELO INSS, BENEFÍCIO DE PRESTAÇÃO CONTINUADA (BPC) . BENEFÍCIO SOCIAL DESTINADO A IDOSOS QUE NÃO TENHAM NENHUMA OUTRA FONTE DE RENDA. LEI 8.742/1993. POSSIBILIDADE DE PERCEPÇÃO IRREGULAR DO BPC. NECESSIDADE DE REVISÃO DO PAGAMENTO DO AMPARO SOCIAL PELO INSS. DILIGÊNCIA.
Voto do Ministro Relator
 (...) 
Segundo a referida Lei, o benefício é inacumulável com outro de distinto regime:
'Art. 20. O benefício de prestação continuada é a garantia de um salário-mínimo mensal à pessoa com deficiência e ao idoso com 65 (sessenta e cinco) anos ou mais que comprovem não possuir meios de prover a própria manutenção nem de tê-la provida por sua família.
 (...) 
§ 4 O benefício de que trata este artigo não pode ser acumulado pelo beneficiário com qualquer outro no âmbito da seguridade social ou de outro regime, salvo os da assistência médica e da pensão especial de natureza indenizatória.'
Por outro lado, a acumulação de pensão militar com outros benefícios está sujeita ao art. 29 da Lei 3.765/1960, com redação dada pela Medida Provisória (MP) 2.215/2001, abaixo transcrito:
'Art. 29. É permitida a acumulação:
I - de uma pensão militar com proventos de disponibilidade, reforma, vencimentos ou aposentadoria;
II - de uma pensão militar com a de outro regime, observado o disposto no art. 37, inciso XI, da Constituição Federal.'
Da leitura do dispositivo, evidencia-se que não há óbice à percepção do benefício previsto na Lei 8.742/1993 pela interessada, uma vez que os impedimentos de acumulação com a pensão militar (Lei 3.765/1960) restringem-se apenas aos relativos a proventos ou a vencimentos. Assim, não há irregularidade quanto ao ato em exame, no que diz respeito às normas sobre pensões militares.
De outra forma, a percepção do BPC pela Sra. Maria Elizabeth Barbosa Santos, muito provavelmente, está em desacordo com a legislação de sua regência, uma vez que percebe a pensão militar em exame.
Não se pode pretender aplicar de forma reversa o § 4º do art. 20 da Lei 8.742/1993, porque o BPC deve deixar de ser pago se o beneficiário deixar de preencher as condições de habilitação previstas no caput do referido artigo. Assim, a irregularidade encontra-se no pagamento do benefício assistencial e não na pensão.
Nesse diapasão, a pensão militar deve ser considerada legal, devendo ser diligenciado o Instituto Nacional do Seguro Social/INSS acerca da revisão prevista no art. 21 da Lei 8.742/1993, com vistas a esclarecer se a interessada deve ou não continuar a receber o amparo social (BPC) , uma vez que não mais preencheria as condições de habilitação:
'Art. 21. O benefício de prestação continuada deve ser revisto a cada 2 (dois) anos para avaliação da continuidade das condições que lhe deram origem. (Vide Lei nº 9.720, de 30.11.1998) 
§ 1º O pagamento do benefício cessa no momento em que forem superadas as condições referidas no caput, ou em caso de morte do beneficiário.
§ 2º O benefício será cancelado quando se constatar irregularidade na sua concessão ou utilização.'
CONSIDERAÇÕES FINAIS
 Dessa forma, perante o exposto no presente estudo, reafirma-se a clareza do art. 29 da Lei 3765/1960 como a baliza no ordenamento jurídico que permite o acúmulo de apenas mais um vínculo além da pensão militar, sendo tal entendimento pacífico nesta Corte de Contas, que tem como exemplos os Acórdão 6904/2018-TCU-Segunda Câmara, 3967/2019-Primeira Câmara e 6369/2020-Segunda Câmara, todos de relatoria do Ministro Marcos Bemquerer.
Logo, verificada acumulação ilegal de três vínculos públicos, entende-se que deve ser oferecido o direito ao beneficiário a optar por dois dos três vínculos acumulados ilegalmente, devendo este escolher o outro vínculo que pretende permanecer acumulando com a pensão militar, ou mesmo optar por abrir mão desta última.
IMPOSSIBILIDADE DE MAJORAÇÃO DE REFORMA POR INCAP./INVALIDEZ ART. 110 LEI 6880/80 EM CASO DE REFORMA/PENSÃO MILITAR
 A) IMPOSSIBILIDADE DE MILITAR JÁ REFORMADO RECEBER MAJORAÇÃO PREVISTA NO ARTIGO 110 DA LEI 6.880/1980
O entendimento vigente nesta Corte de Contas é de que apenas militares da ativa ou da reserva podem receber um posto/graduação acima, para fins de proventos, por ocasião de reforma, tendo como causa incapacidade/invalidez, amparada no art. 110 da Lei nº 6.880/80. Tal majoração não se estende ao militar já reformado por limite de idade, conforme texto da retro citada lei:
Art. 110. O militar da ativa ou da reserva remunerada, julgado incapaz definitivamente por um dos motivos constantes dos incisos I e II do art. 108, será reformado com a remuneração calculada com base no soldo correspondente ao grau hierárquico imediato ao que possuir ou que possuía na ativa, respectivamente
§ 1º Aplica-se o disposto neste artigo aos casos previstos nos itens III, IV e V do artigo 108, quando, verificada a incapacidade definitiva, for o militar considerado inválido, isto é, impossibilitado total e permanentemente para qualquer trabalho.
§ 2º Considera-se, para efeito deste artigo, grau hierárquico imediato:
a) o de Primeiro-Tenente, para Guarda-Marinha, Aspirante-a-Oficial e Suboficial ou Subtenente;
b) o de Segundo-Tenente, para Primeiro-Sargento, Segundo-Sargento e Terceiro-Sargento; e
c) o de Terceiro-Sargento, para Cabo e demais praças constantes do Quadro a que se refere o artigo 16.
§ 3º Aos benefícios previstos neste artigo e seus parágrafos poderão ser acrescidos outros relativos à remuneração, estabelecidos em leis especiais, desde que o militar, ao ser reformado, já satisfaça às condições por elas exigidas.
      Corroborando o expresso na norma supracitada, o Acórdão paradigma 2.225/2019-TCU-Plenário, da Relatoria do Ministro Benjamin Zymler, apresentou a seguinte interpretação para a situação supracitada, in verbis:
Sumário
ATOS DE REFORMA. ALTERAÇÃO DE UMA DAS CONCESSÕES PARA ELEVAÇÃO, EM UM GRAU HIERÁRQUICO, DO POSTO SOBRE O QUAL CALCULADOS OS PROVENTOS DO INATIVO, EM FACE DA SUPERVENIÊNCIA DE INVALIDEZ PERMANENTE DECORRENTE DE DOENÇA ESPECIFICADA EM LEI. MILITAR ANTERIORMENTE REFORMADO COM PROVENTOS JÁ CALCULADOS SOBRE O POSTO HIERÁRQUICO SUPERIOR, POR TEMPO DE SERVIÇO. AUSÊNCIA DE PREVISÃO LEGAL PARA EXTENSÃO DA VANTAGEM ESTABELECIDA NO ART. 110 DA LEI 6.880/1980 A MILITARES JÁ REFORMADOS, BEM COMO PARA O ACRÉSCIMO DE DOIS POSTOS NO CÁLCULO DOS PROVENTOS. NEGATIVA DE REGISTRO. DETERMINAÇÕES. LEGALIDADE E REGISTRO DAS DEMAIS CONCESSÕES. 
Fortalecendo o atual entendimento deste Tribunal, existe jurisprudência do Superior Tribunal de Justiça (STJ) pacificada nesse sentido, conforme precedentes adiante reproduzidos:
'PROCESSUAL CIVIL. ADMINISTRATIVO. MILITAR REFORMADO POR ATINGIR A IDADE LIMITE NA RESERVA. INVALIDEZ SUPERVENIENTE À INATIVAÇÃO. REFORMA COM REMUNERAÇÃO CORRESPONDENTE AO GRAU HIERÁRQUICO IMEDIATO. IMPOSSIBILIDADE. SÚMULAS 7 E 83 DO STJ.
1. O art. 110 da Lei 6.880/1980 prevê o direito de o militar da ativa ou da reserva remunerada ser reformado com a remuneração calculada com base no soldo correspondente ao grau hierárquico imediato ao que possuir.
2. O Tribunal de origem asseverou: 'o autor foi reformado ex officio em 21/05/2006 (Evento 20 - PROCADM4 - fl. 15) , por ter atingido idade limite de permanência na reserva, nos termos do art. 106, I, d, da Lei n° 6.880/80. Pretende, agora, a melhoria da reforma para que seus proventos passem a ser calculados com base na remuneração do posto superior na inatividade, em razão da superveniência de moléstia que determina a sua invalidez (neoplasia maligna constatada em 04/01/2008) 
3. É inviável reanalisar a constatação das datas da reforma e da eclosão da moléstia, pois inarredável a revisão do conjunto probatório dos autos para afastar as premissas fáticas estabelecidas pelo acórdão recorrido. Aplica-se, portanto, o óbice da Súmula 7/STJ.
4. Ao reconhecer que o direito ora pugnado alcança apenas os militares da ativa ou da reserva remunerada, não prevendo a possibilidade da alteração de proventos de militar reformado por atingir a idade limite na reserva, o Tribunal a quo decidiu em consonância com a jurisprudência do STJ, razão pela qual incide a Súmula 83 do STJ. Precedentes: REsp 1.381.724/RS, Relatora Ministra REGINA HELENA COSTA, PRIMEIRA TURMA, DJe 10/5/2017; e AgRg no REsp 1.539.940/RS, Relatora Ministra ASSUSETE MAGALHÃES, SEGUNDA TURMA, DJe 29/3/2016.
5. Recurso Especial não conhecido' (REsp 1784347/RS, Rel. Min. Herman Benjamin, Segunda Turma, julgado em 2/4/2019, DJe de 23/4/2019; ênfase acrescentada) .
'ADMINISTRATIVO. MILITAR. REFORMA. ALTERAÇÃO DE BENEFÍCIO. INCAPACIDADE SUPERVENIENTE. ART. 110, § 1º C/C ART. 108, V, DA LEI 6.880/80. MILITARES DA ATIVA OU RESERVA REMUNERADA. RESTRIÇÃO. MILITAR JÁ REFORMADO. IMPOSSIBILIDADE.
1. A reforma do militar com a remuneração calculada com base no soldo correspondente ao grau hierárquico imediato ao que possuir ou que possuía na ativa, nos termos do art. 110, § 1º, c/c o art. 108, V, da Lei 6.880/80, restringe-se aos militares da ativa ou reserva remunerada, na exata disposição do caput do art. 110, não sendo possível a concessão de tal benesse àqueles militares já reformados.
2. Recurso especial não provido' (REsp 1.340.075/CE, Rel. Min. Castro Meira, Segunda Turma, julgado em 9/4/2013, DJe de 15/4/2013; ênfase acrescentada) .
Desse último julgado, permite-se transcrever elucidativo trecho do voto do relator, Ministro Castro Meira:
'Da simples leitura do caput do art. 110 do Estatuto dos Militares, denota-se que o benefício é restrito àqueles militares da ativa ou reserva remunerada, como, aliás, entendeu o decisório regional ora atacado.
Acrescente-se que, em sua redação original, o dispositivo legal permitia a reforma apenas aos militares da ativa, incluindo-se lhe os da reserva remunerada somente a partir da edição da Lei 7.580/86, verbis:
'Art. 1º. O caput do art. 110 da Lei nº 6.880, de 9 de dezembro de 1980, que dispõe sobre o Estatuto dos Militares, passa a vigorar com a seguinte redação:
'Art. 110. O militar da ativa ou da reserva remunerada, julgado incapaz definitivamente por um dos motivos constantes dos incisos I e II do art. 108, será reformado com a remuneração calculada com base no soldo correspondente ao grau hierárquico imediato ao que possuir ou que possuía na ativa, respectivamente'.
Art 2º. As disposições do art. 110 da Lei nº 6.880, de 9 de dezembro de 1980, são extensivas aos militares que na vigência desta lei já se encontrem na reserva remunerada e que tenham sido reformados com base nos incisos I e II do art. 108.
A Exposição de Motivos da referida lei bem delimita o alcance pretendido pela alteração da norma:
'Excelentíssimo Senhor Presidente da República,
O militar da ativa julgado incapaz definitivamente, por um dos motivos constantes dos itens I e II do art. 108, da Lei nº 6.880/80, Estatuto dos Militares, é reformado com a remuneração do grau hierárquico imediato ao que possuir na ativa, de acordo com o art. 110 do mesmo Estatuto.
O militar da reserva remunerada julgado incapaz definitivamente por um dos motivos constantes dos itens I e II do citado art. 108 vem sendo reformado com a remuneração correspondente ao seu grau hierárquico.
A situação configura uma abrangência incompleta e injusta da lei cuja correção ora submeto à elevada apreciação de Vossa Excelência.
Se o próprio legislador não vislumbrou tal possibilidade, não cabe ao intérprete fazê-lo, ainda que por alegação de observância ao princípio da isonomia, pois não seria coerente admitir que suposta omissão legislativa possa ser sanada por interpretação que alargue o alcance normativo.
Os militares da reserva remunerada não se equiparam aos reformados, apesar de ambos os casos tratarem de inatividade, tendo em vista que aqueles podem ser convocados a retornar ao serviço ativo, enquanto estes passam definitivamente à inatividade. (grifo nosso) 
............................................................................................................................................
Nem se diga que o art. 2º da Lei 7.580/86 socorreria o recorrente, porquanto a extensão das disposições do art. 110 da Lei 6.880/80 abrange 'militares que na vigência desta lei já se encontrem na reserva remunerada e que tenham sido reformados com base nos incisos I e II do art. 108, enquanto que no presente caso busca-se a equiparação com o art. 108, V.
Ademais, oportuno observar que o próprio art. 110, § 3º, ao admitir a ampliação dos benefícios de que trata por leis especiais, ressalvou que o benefício será deferido 'desde que o militar, ao ser reformado, já satisfaça as condições por ela exigidas'.
Em suma, os militares que adquiriram a moléstia incapacitante após a passagem para a inatividade definitiva não foram contemplados pelo art. 110 da Lei 6.880/80, o qual refere-se à concessão inicial de reforma e não à sua alteração, e alcança apenas os militares da ativa e da reserva remunerada.
Essa é a leitura que faço da norma tida por violada, embora tenha notícia que a Administração e o próprio Tribunal de Contas da União adotam interpretação em sentido contrário, sem diferenciação entre militares da ativa, da reserva ou reformados.
Por fim, vale anotar que o paradigma do TRF da 2ª Região arrolado pelo recorrente foi reformado por decisão desta Corte, no julgamento do REsp 1.115.309/RS, DJe 30.4.2010, Quinta Turma, de relatoria do Ministro Jorge Mussi.
............................................................................................................................................
Ante o exposto, nego provimento ao recurso especial.'
Assim, pelo exposto, entende-se que somente militares da ativa ou da reserva podem ser beneficiados pela majoração de proventos prevista no art. 110 de Lei 6880/1980, sendo que para os militares da reserva remunerada há uma situação limitadora para o recebimento de tal melhoria, conforme será exposto a seguir.
 B) IMPOSSIBILIDADE DE MILITAR DA RESERVA RECEBER MAJORAÇÃO PREVISTA NO ARTIGO 110 DA LEI 6.880/1980.
 Não há amparo legal para a concessão em cascata do benefício previsto no art. 110 da Lei 6.880/1980, ou seja, nova concessão de um posto/graduação acima após o militar já receber proventos de reserva majorados. A jurisprudência do STJ rejeita tal hipótese mesmo que a moléstia incapacitante tenha sido adquirida com o militar ainda na reserva remunerada. Em outras palavras, se o militar já é beneficiário da vantagem do art. 50, inciso II, da Lei 6.880/1980 - inatividade com proventos calculados sobre o posto hierárquico imediato por ocasião de passagem para a reserva-, mesmo que seja acometido de moléstia incapacitante não fará jus a nova melhoria de proventos com esteio no art. 110, § 1º, da Lei 6880/1980. 
Nesse sentido, exemplificativamente, transcreve-se entendimento do STJ:
'AGRAVO REGIMENTAL NOS EMBARGOS DE DECLARAÇÃO EM RECURSO ESPECIAL. ADMINISTRATIVO. MILITAR DA RESERVA REMUNERADA. SUPERVENIÊNCIA DE INCAPACIDADE TOTAL E DEFINITIVA. REFORMA. CÁLCULO DOS PROVENTOS. SOLDO DO POSTO IMEDIATAMENTE SUPERIOR AO QUE EXERCIA NA ATIVA.
1. A orientação jurisprudencial desta Corte Superior é no sentido de que o militar da reserva remunerada julgado definitivamente incapaz para qualquer trabalho, como na hipótese de estar acometido de cardiopatia grave, deve ser reformado com proventos correspondentes ao soldo da graduação hierárquica imediata a que possuía na ativa, nos termos do art. 110, § 1º, da Lei nº 6.880/80.
2. Agravo regimental a que se nega provimento' (AgRg nos EDcl no Recurso Especial 966.142/RJ, Rel. Min. Marco Aurélio Bellizze, Quinta Turma, julgado em 26/2/2013, DJe de 5/3/2013) .
Mais uma vez, transcreve-se trechos do relatório/voto condutor da deliberação, este subscrito pelo Ministro Marco Aurélio Bellizze:
'Trata-se de agravo regimental interposto por Carlos Costa Ribeiro Filho desafiando decisão da lavra do então Relator, Ministro Napoleão Nunes Maia Filho, a quem coube apreciar, inicialmente, o recurso especial, no que interessa, assim fundamentada:
1. Trata-se de Recurso Especial interposto por CARLOS COSTA RIBEIRO FILHO, com fundamento na alínea a do art. 105, III da Constituição Federal, no qual se insurge contra acórdão proferido pelo egrégio Tribunal Regional Federal da 2a. Região, assim ementado, na parte que interessa à espécie:
ADMINISTRATIVO. MILITAR. RESERVA REMUNERADA. POSTERIOR REFORMA. PROVENTOS COM BASE NA REMUNERAÇÃO DO POSTO IMEDIATAMENTE SUPERIOR AO DA ATIVA. ART. 110 DA LEI 6.880/80. HONORÁRIOS.
 (...) 
2. Os Embargos de Declaração opostos foram rejeitados.
3. Nas razões de seu Apelo Especial, o recorrente aponta violação aos arts. 108, III da Lei 6.880/80 e 1º e 2º da Lei 7.580/86. Alega, em suma, que na inatividade possuía a remuneração calculada com base no soldo correspondente ao grau hierárquico de Capitão. Logo, ao se tornar inválido na forma da legislação militar sua remuneração deve ser calculada com base no soldo de Major.
4. A irresignação não merece prosperar.
5. Com efeito, o artigo 110 da Lei 6.880/80 dispõe o seguinte:
'Art. 110. O militar da ativa ou da reserva remunerada, julgado incapaz definitivamente por um dos motivos constantes dos incisos I e II do art. 108, será reformado com a remuneração calculada com base no soldo correspondente ao grau hierárquico imediato ao que possuir ou que possuía na ativa, respectivamente.
§ 1º Aplica-se o disposto neste artigo aos casos previstos nos itens III, IV e V do artigo 108, quando, verificada a incapacidade definitiva, for o militar considerado inválido, isto é, impossibilitado total e permanentemente para qualquer trabalho.'
6. Destarte, o recorrente, julgado incapaz definitivamente para o serviço do Exército, faz jus ao pagamento de sua remuneração calculada no grau imediatamente superior ao posto que ocupava enquanto na ativa.
7. Entretanto, conforme se extrai dos autos, tal direito já vem sendo observado, na medida em que o autor foi transferido para reserva remunerada em 29.4.1988 no posto de Primeiro-Tenente, com proventos de Capitão, por contar com mais de trinta anos de serviço.
8. Desse modo, não merece reparos o entendimento adotado pelo Tribunal a quo, que, inclusive, encontra amparo na jurisprudência desta Corte. Confira-se:
'ADMINISTRATIVO. MILITAR DA RESERVA REMUNERADA. REFORMA. INCAPACIDADE TOTAL E DEFINITIVA. SOLDO DA GRADUAÇÃO IMEDIATAMENTE SUPERIOR. LEI 6.880/80, ART. 110, §§ 1º E 2º, C.
O militar da reserva remunerada julgado definitivamente incapaz por estar acometido de cardiopatia grave, deve ser reformado com o soldo correspondente à graduação hierárquica imediata a que possuía na ativa.
Recurso não conhecido (REsp. 169.804/DF, Rel. Min. EDSON VIDIGAL, DJU 23.11.1998) .'
9. Diante do exposto, com fundamento no art. 557, caput do Código de Processo Civil, nega-se seguimento ao Recurso Especial.
10. Publique-se. Intimações necessárias.'
Opostos embargos de declaração, foram rejeitados monocraticamente.
O agravante, militar da reserva remunerada reformado posteriormente por incapacidade permanente (cardiopatia grave) , reitera a alegação de que faz jus à percepção dos proventos com base no soldo correspondente ao posto de Major.
Acrescenta que foi transferido para a reserva remunerada em 29/4/1988, no posto de Primeiro-Tenente, o qual exercia na ativa, com percepção dos proventos com base no soldo do posto de Capitão - grau hierarquicamente superior -, pois contava, à época, com mais de trinta anos de serviço nas Forças Armadas.
Assim, com a superveniência da invalidez permanente e, por conseguinte, a reforma em 10/9/1993, pugna pela revisão de sua remuneração, a fim de que o parâmetro a ser utilizado passe a ser o soldo do posto imediato ao do de Capitão, ou seja, o soldo de Major.
É o relatório.
VOTO
O SENHOR MINISTRO MARCO AURÉLIO BELLIZZE (RELATOR) :
Após examinar atentamente os pontos controvertidos, a minha conclusão é a de que os fundamentos da decisão agravada não foram infirmados pelas alegações trazidas no agravo regimental, impondo-se, assim, a sua confirmação.
Com efeito, a orientação jurisprudencial desta Corte Superior é no sentido de que o militar da reserva remunerada julgado definitivamente incapaz para qualquer trabalho, como na hipótese de estar acometido de cardiopatia grave, deve ser reformado com proventos correspondentes ao soldo da graduação hierárquica imediata a que possuía na ativa, nos termos do art. 110, § 1º, da Lei nº 6.880/80.
............................................................................................................................................
Logo, na espécie, como o posto que o agravante exercia na ativa era o de Primeiro-Tenente, deve perceber, na reforma por incapacidade definitiva para qualquer trabalho, os proventos correspondentes ao soldo do grau superior, que é o de Capitão. Como já recebia essa remuneração, não há como acolher a pretensão de revisão para perceber valores de graduação ainda mais elevada. (Grifo nosso) 
Consoante asseverado no acórdão regional, não há 'qualquer ressalva [na legislação] quanto à remuneração que vinha recebendo o militar da reserva, a partir de sua passagem para a inatividade, que garantisse, porventura, remuneração correspondente a de dois postos acima daquele ocupado na atividade, nos casos em que o militar já recebesse proventos correspondentes ao do grau imediato ao que ocupava na ativa'.
Ante o exposto, nego provimento ao agravo regimental.
É como voto'.
Conclui-se, que o militar na reserva remunerada somente fará jus a majoração de remuneração referente ao posto/graduação que recebia quando na atividade, desde que não tenha se beneficiado da majoração prevista no inciso II do art. 50 da lei 6.880/1980 em sua redação original, transcrito a seguir.
Art. 50. São direitos dos militares:
 (...)  
II - a percepção de remuneração correspondente ao grau hierárquico superior ou melhoria da mesma quando, ao ser transferido para a inatividade, contar mais de 30 (trinta) anos de serviço;
 Logo, o militar que foi beneficiado pela majoração supracitada na ocasião de sua passagem para a reserva remunerada, não faz jus ao recebimento de nova majoração, pois o art. 110 da Lei 6.880/1980 prevê a remuneração calculada com base no soldo correspondente ao grau hierárquico imediato ao que possuir ou que possuía na ativa e esta melhoria já ocorreu na ocasião de sua passagem para reserva. 
Para exemplificar a supracitada situação, um capitão que contava mais de trinta anos de serviço antes de 29/12/2000 e foi para reserva com proventos do posto de Major, caso venha a ser reformado por incapacidade/invalidez com base no art. 110 da lei 6.880/1980 não poderá receber a majoração de proventos para o posto de Tenente-Coronel, pois a melhoria prevista no retro citado artigo faz menção a majoração com base no posto da ativa e esta já ocorreu na passagem para a reserva.
Situação diferente é vivida pelo militar que não tem mais o direito ao posto/graduação acima por ocasião de sua passagem para reserva, benefício extinto pelo art. 34 pela Medida Provisória 2215/2001 transcrita a seguir. Caso o militar enquadrado nessa situação seja reformado com base no art. 110 fará, jus à majoração de um posto/graduação para fins de proventos de reforma por incapacidade/invalidez.
MEDIDA PROVISÓRIA No 2.215-10, DE 31 DE AGOSTO DE 2001.
Dispõe sobre a reestruturação da remuneração dos militares das Forças Armadas, altera as Leis nos 3.765, de 4 de maio de 1960, e 6.880, de 9 de dezembro de 1980, e dá outras providências.
 (...) 
Art. 34.  Fica assegurado ao militar que, até 29 de dezembro de 2000, tenha completado os requisitos para se transferir para a inatividade o direito à percepção de remuneração correspondente ao grau hierárquico superior ou melhoria dessa remuneração."
É o relatório.
.

não há.

Procurador Sergio Ricardo Costa Caribé.

PENSÃO MILITAR. ALTERAÇÃO DE REFORMA EM VIRTUDE DE SUPERVENIÊNCIA DE INVALIDEZ PERMANENTE DECORRENTE DE DOENÇA ESPECIFICADA EM LEI. AUSÊNCIA DE PREVISÃO LEGAL PARA EXTENSÃO DA VANTAGEM ESTABELECIDA NO ART. 110 DA LEI 6.880/1980 A MILITARES JÁ REFORMADOS. ILEGALIDADE DA ALTERAÇÃO DA REFORMA E DA PENSÃO SUBSEQUENTE. ACUMULAÇÃO INDEVIDA PELA BENEFICIÁRIA. ILEGALIDADE DO ATO DE PENSÃO. NEGATIVA DE REGISTRO. DETERMINAÇÕES.

PENSÃO MILITAR (PMIL)

Secretaria de Fiscalização de Integridade de Atos e Pagamentos de Pessoal e de Benefícios Sociais (Sefip).

Cuidam os autos de apreciação, para fins de registro, do ato de pensão militar instituída por Aldo Araujo Vilela, emitido pelo Comando do Exército em favor de Catharina dos Santos Vilela.
2.	Após as pertinentes análises, a Secretaria de Fiscalização de Integridade de Atos e Pagamentos de Pessoal e de Benefícios Sociais (Sefip) propôs, com o aval do Ministério Público junto ao TCU, a ilegalidade do ato de pensão, em razão da concessão de melhoria nos proventos do instituidor, em desacordo com o art. 110 da Lei 6.880/1980, além da acumulação indevida da pensão com outros benefícios.
3.	Manifesto, desde já, minha anuência ao posicionamento uniforme manifestado nos autos e adoto os fundamentos utilizados como razões de decidir.
4.	De fato, conforme bem esclarecido pela unidade técnica, o instituidor era 1º Sargento na ativa e foi inicialmente reformado, em 08/05/1988, por limite de idade com proventos de Subtenente, por ter mais de 30 anos de serviço. Posteriormente foi alterada a reforma majorando os proventos do militar ao posto de 2º Tenente, a contar de 09/12/1999, com base na incapacidade descrita nos artigos 108 e 110 da Lei 6.880/80. 
5.	Embora tenha mantido entendimento diverso no passado, este Tribunal, por meio do referido Acórdão 2225/2019-TCU-Plenário, relator Ministro Benjamim Zymler, pacificou o entendimento, em linha com decisão do Superior Tribunal de Justiça (STJ) , no Recurso Especial 1.784.347/RS, no sentido de que a melhoria de remuneração prevista no caput do art. 110 da Lei 6.880/1980, com a redação dada pela Lei 7.580/1986, não se aplica ao militar que já se encontra reformado no momento da invalidez como no caso presente.
6.	Há que se rememorar que, em atenção aos princípios da segurança jurídica e da boa-fé, este Tribunal resguardou a situação daqueles que foram destinatários do benefício do art. 110, § 1º, da Lei 6.880/1980, cujos atos concessórios foram apreciados por este TCU até a data de prolação do Acórdão 2225/2019-TCU-Plenário.
7.	No momento presente, no entanto, quando já se encontra em vigência o entendimento do Acórdão 2225/2019-TCU-Plenário, nada há a reparar no entendimento manifestado pela Sefip e pelo MPTCU, que opinaram, repita-se, pela ilegalidade do ato de pensão militar em análise.
8.	Além da ilegalidade derivada do ato do instituidor, a unidade técnica identificou detectou que a beneficiária Catharina dos Santos Vilela acumula a pensão ora em análise com uma outra pensão e uma aposentadoria no INSS, o que afronta o disposto no art. 29 da Lei 3.765/1960 e a jurisprudência desta Casa, a exemplo do Acórdão 3653/2011-TCU-Segunda Câmara, relatado pelo Ministro Substituto André de Carvalho.
Ante o exposto, VOTO por que o Tribunal adote a minuta de acórdão que submeto à consideração deste Colegiado.
TCU, Sala das Sessões Ministro Luciano Brandão Alves de Souza, em 1 de novembro de 2022.
Ministro JOÃO AUGUSTO RIBEIRO NARDES 
Relator